【裁判字號】    96,易,256
【裁判日期】    970331
【裁判案由】    毀損等
【裁判全文】
臺灣臺東地方法院刑事判決               96年度易字第256號
公  訴  人  臺東地方法院檢察署檢察官
被      告  丙○○
選任辯護人  籃健銘律師
            林政雄律師
上列被告因毀損等案件，經檢察官提起公訴（95年度偵字第2323
、2473號），本院判決如下：
    主  文
丙○○以脅迫使人行無義務之事，處有期徒刑肆月，如易科罰金
，以新臺幣壹仟元折算壹日，減為有期徒刑貳月，如易科罰金，
以新臺幣壹仟元折算壹日。
其餘被訴毀損罪部分，公訴不受理。
    事  實
一、丙○○因戊○○積欠其借款債務，經屢催不還，於民國95年
    8月18日晚間8時許，前往臺東縣臺東市○○路○段201巷12號
    洽商還款事宜，經戊○○切結同意開立3 張本票，面額各為
    新台幣（下同）60萬元、60萬元及80萬元（票號：345631、
    345632、345633，發票日均為95年6月5日，到期日均為95年
    7月5日），並約定若於95年9月30日前償還，以1百萬元計算
    債務，如超過上開期日償還，則以2 百萬元計，詎丙○○為
    使上開債權獲得擔保，竟基於使人行無義務之事之犯意，因
    戊○○之母甲○○○為聾啞人士，不能了解其所言，乃以告
    知在場之乙○○○（戊○○之姐）等人：「你媽如果不簽，
    我就把戊○○帶走」等語，由乙○○○以手勢轉告甲○○○
    之方式，脅迫甲○○○於上開3 張本票簽名為共同發票人，
    使甲○○○行無義務之事。
二、案經戊○○訴由臺灣臺東地方法院檢察署檢察官偵查起訴。
    理  由
壹、有罪部分：
一、證據能力方面：
（一）本件被告丙○○所為不利於己之陳述，並無出於強暴、脅
      迫、利誘、詐欺、疲勞訊問、違法羈押或其他不正之方法
      ，亦非違反法定障礙事由經過期間不得訊問或告知義務之
      規定而為，依刑事訴訟法第156條第1項、第158條之2規定
      ，應認其有證據能力。
（二）按被告以外之人於審判外之言詞或書面陳述，除法律有規
      定者外，不得作為證據，刑事訴訟法第159條第1項定有明
      文。又被告以外之人於偵查中向檢察官所為陳述，除顯有
      不可信之情況者外，得為證據，同法第159條之1第2 項定
      有明文。證人戊○○、丁湘蘭、陳曉蘭於檢察官偵查時具
      結所為之證述，被告未曾提及檢察官在偵查時，有任何不
      法取供之情形，是客觀上並無顯不可信之情況，其等於偵
      查中之證言自具有證據能力。
（三）被告以外之人於審判外之陳述，雖不符刑事訴訟法第159
      條之1至之4之規定，而經當事人於審判程序同意作為證據
      ，法院審酌該言詞陳述或書面陳述作成時之情況，認為適
      當者，亦得為證據；當事人、代理人或辯護人於法院調查
      證據時，知有第159條第1項不得為證據之情形，而未於言
      詞辯論終結前聲明異議者，視為有前項之同意，刑事訴訟
      法第159條之5定有明文。查證人陳曉蘭於偵查中所提供之
      錄音光碟、勘驗筆錄、及卷附之本票影本3紙、切結書1紙
      、刑案現場測繪圖、照片等，被告丙○○於本院審理中均
      表示對於證據能力沒有意見，且迄於言詞辯論終結前，亦
      未就本院所調查之證據資料主張有刑事訴訟法第159條第1
      項不得為證據之情形，本院審酌該證據作成之情況，認均
      無不適當情事，依刑事訴訟法第159條之5第2 項之規定，
      均有證據能力，合先敘明。
二、認定犯罪事實所憑之證據及理由：
（一）訊之被告固坦認曾於上揭時、地至甲○○○家中與戊○○
      商洽解決債務之事，惟矢口否認有何強制罪犯行，辯稱其
      與戊○○商談債務之事，兩人有簽立切結書，並由戊○○
      、甲○○○共同簽發系爭本票3 紙交付伊，其並未說「你
      媽如果不簽，我就把戊○○帶走」等語而脅迫甲○○○，
      甲○○○不懂國語，又為聾啞之人，伊不曾與甲○○○本
      人溝通，係戊○○、乙○○○與甲○○○溝通後，才簽系
      爭本票云云。
（二）經查被告於95年8 月18日晚間，前往臺東縣臺東市○○路
      ○段201巷12號甲○○○住處，與戊○○洽談借款債務之事
      ，並取得戊○○、甲○○○共同簽發之上開本票3 張，且
      被告與戊○○雙方簽定切結書，由丁宗南見證，約定若戊○○於95年9月30日前償還，以100萬元計，若逾期未償還
      視同違約，仍以200 萬元計算借款債務之事實，為被告所
      不否認，並有本票3紙、切結書1紙（均影本）在卷足憑，
      堪認被告確有取得甲○○○與戊○○共同簽發之上開本票
      3紙無訛。
（三）證人甲○○○，於本院審理時經通譯以手語與其溝通，其
      證稱：伊聽不到法官所說之話，其在系爭本票上簽名當天
      ，被告一人到其家中，其聽不到被告所講的話，被告與戊○○講話，就叫其簽本票，其不了解在本票上簽名之意義
      ，其因為聽不到，叫其簽本票，會怕等語（見本院卷第39
      至45頁），核與證人即告訴人戊○○於偵查中結證稱：95
      年8月18日晚間，被告帶3名年輕人到伊母親甲○○○位於
      西康路家中，要求伊當天將所欠的錢還清，伊說沒辦法，
      被告就叫伊簽上開本票，並請伊母親背書，於9 月30日還
      100 萬就一切結清，若伊母親不背書，被告就要將伊帶走
      ，被告說：「你媽如果不簽，我就把你弟弟帶走」，被告
      是對著伊全家人講，即伊母親、兄弟姐妹講這些話等語（
      見偵字第2323號卷第4 頁），證人乙○○○於偵查中結證
      稱：當天被告帶3 名黑衣人到其西康路娘家，叫其弟戊○○在8月30日還100萬，伊說其弟怎可能還的出，乃要求分
      期，被告本來不願意，後來說到9月30日還的話，要還200
      萬，並要求簽切結書及本票，還說如果伊母親不背書，要
      把戊○○帶走等語（見上開偵卷第5 頁），繼而於本院審
      理時證稱：當天被告到其母親家中，其弟戊○○打電話告
      稱被告要與戊○○調解錢的事情，要其到場，其到場後被
      告已在場，被告有帶3 個男生，其不認識，被告對著在場
      之人稱要其母親在本票後面背書，若不背書，就要將戊○○帶出去，出去後會發生何事，被告不敢保證，因為其母
      為聾啞人，什麼都不懂，亦不懂什麼是本票，平日與母親
      是以手勢溝通，伊有告知其母要簽名，母親有問要做什麼
      ，因其不會比本票的手語，乃向其母比手勢稱如果不簽，
      被告等人要將戊○○帶走，其母乃在本票上簽名。因戊○○有跟被告說其母親有土地，被告有叫其轉告其母親，若
      不簽本票要將戊○○帶走，並要其比手勢讓其母親看，此
      外其妹陳曉蘭、其兄丁宗南亦有比手勢告知其母因戊○○
      有欠被告錢，其母親了解手勢之意義，知道若不簽名被告
      就要將戊○○帶走，但不知金額多少等語（見本院卷第45
      至51頁），互核相符，足認被告確有以上開言詞脅迫甲○○○於上開3張本票簽名之舉。
（四）被告雖否認犯行，而以上開情詞置辯，惟查證人甲○○○
      雖為聾啞之人，然能以手勢與外界溝通，其不解於本票簽
      名及被告所言是何意義，亦非被告與戊○○間債務糾紛之
      當事人，若非被告對戊○○及其兄弟姐妹包括乙○○○等
      人稱：「你媽若不簽名，要將戊○○帶走」等語，何以乙○○○需與其母溝通在系爭本票簽名，並甲○○○亦聽從
      乙○○○之手勢在本票上簽名，況被告在當日與戊○○有
      達成協議而由戊○○簽立切結書，約定由戊○○簽發系爭
      本票，衡之切結書所載，並無由戊○○母親甲○○○為戊○○保證而共同簽發本票或於本票背書之約定，有切結書
      在卷可佐，故縱如被告及辯護人所稱，甲○○○曾為戊○○之其他負債還款，本件係因愛子心切而於本票簽名云云
      ，亦難認甲○○○就戊○○之債務有還款義務，而應於系
      爭本票簽名，是被告及其辯護人所辯各節，均不足為有利
      於被告之認定，被告否認犯行，不足採信。
（五）另公訴意旨稱被告與3 名姓名年籍不詳之人基於犯意聯絡
      共犯本案強制罪等語，然查證人甲○○○與證人戊○○、
      乙○○○等人就被告究係1人或與其他3人到甲○○○家中
      乙節，陳述不一，是否有其他3 人隨被告至甲○○○家中
      ，已值存疑；又證人乙○○○於本院證稱：與被告一起去
      的3 人就坐在被告旁邊，他們只有講話，沒有動手，就是
      叫我們一定要簽本票等語（見本院卷第49頁），亦不足認
      被告與上開3 人就脅迫甲○○○行無義務之事有犯意聯絡
      及行為分擔，此部分犯罪依公訴人所提證據，不足以證明
      被告有與姓名年籍不詳3 人共同脅迫甲○○○行無義務之
      事之事實，起訴書認有共犯而應適用刑法第28條者，容有
      未洽，附此敘明。
三、論罪科刑之理由：
    核被告所為，係犯刑法第304條第1項以脅迫使人行無義務之
    事罪。爰審酌被告因與戊○○之債務糾紛，討債心切之犯罪
    動機、犯罪手段、目的無非希望對戊○○之債權獲得擔保、
    對被害人甲○○○所生危害等一切情狀，量處如主文所示之
    宣告刑，並諭知易科罰金之折算標準，又本件犯罪發生在96
    年4 月24日以前，合於中華民國九十六年罪犯減刑條例之減
    刑規定，乃諭知減其宣告刑期二分之一如主文所示，並諭知
    易科罰金之折算標準。
貳、公訴不受理部分：
一、公訴意旨另略以：被告丙○○於95年10月11日下午3 時許，
    至臺東縣臺東市○○路○段201巷12號戊○○之母甲○○○住
    處，欲尋找戊○○，因戊○○避不見面，竟一時氣憤，以不
    詳方法損壞戊○○所使用停放於上址前之車牌號碼 P5-9688
    號廂型車之駕駛座旁車窗玻璃1 塊，致該車窗玻璃損壞而不
    堪用，足以生損害於戊○○，因認被告涉有刑法第354 條之
    毀損罪嫌等語。
二、查刑法第354條毀損罪，依同法第357條之規定須告訴乃論，
    而告訴乃論之罪，係以有告訴權人提出合法告訴為追訴之條
    件。又關於財產犯罪，其被害人之範圍，固不以所有人為限
    ，即對於該財產有事實上管領力之人，亦不失為犯罪之直接
    被害人。惟此仍須視其犯罪之性質而定，非可一概而論。關
    於移轉領得性質之財產犯罪，例如竊盜、搶奪、強盜，恐嚇
    取財、詐欺等，係以侵害他人之財產監督權為內容，只須財
    產監督權遭受不法侵害之人，均得為犯罪之被害人，所有人
    固無論，即如質權人、承租人、借用人、受寄人或基於其他
    類似之法律關係，對於他人之物為占有者，甚或受僱人、學
    徒或基於其他類似之關係，受他人之指示而對於物有管領之
    力者，均因其財產監督權直接遭受侵害之故，而得與所有人
    共為犯罪之被害人。至於毀損性質之財產犯罪，例如毀損罪
    及部分背信罪，係以滅失或減少財產之價值為其侵害內容，
    所保護者乃財物之用益價值及交換價值，對應言之，在於保
    護財物之用益權及處分權，故凡對於財物享有用益、處分之
    權者，例如所有人、承租人、借用人等，均得為毀損罪之直
    接被害人，反之，若對於物僅有事實上管領關係，而並無任
    何用益、處分之權者，例如受僱人、學徒等，則不得為毀損
    罪之直接被害人（法務部75法檢（二）字第1013號附臺高檢
    74年度轄區法律問題座談會研究結果可參）。查車牌P5-968
    8 號廂型車，於92年12月31日即過戶於蔡鐵雄迄今，並於95
    年12月4日重領號牌為4819-MK，有交通部公路總局高雄區監
    理所臺東監理站高監東字第0970002114號函及所附汽車車籍
    查詢表、汽車異動歷史查詢表可稽，是該車於95年10月11日
    為被告損壞時，所有人為蔡鐵雄，並非戊○○；而戊○○於
    本院97年3 月17日審理時亦稱：該車係其妻之大哥蔡鐵雄所
    有，因當時其繳不起汽車貸款，遂將車子過戶給蔡鐵雄，被
    告毀損車子的時候，車主為蔡鐵雄無誤（見本院卷第96頁）
    ，則本件直接被害人應為所有人蔡鐵雄，而戊○○提起本件
    毀損告訴時，究係基於借用、租用或基於受雇而使用該車，
    卷查未見其提出證據證明有告訴權，其所提出之告訴即難謂
    合法，自應就毀損部分諭知不受理之判決。
據上論斷，應依刑事訴訟法第284條之1、第299條第1項前段、第
303條第3款，刑法第304條第1項、第41條第1 項前段，刑法施行
法第1條之1第1項、第2項前段，中華民國九十六年罪犯減刑條例
第2條第1項第3款、第7條，判決如主文。
本案經檢察官丁○○到庭執行職務。
中    華    民    國    97    年    3     月    31    日
                  刑事第三庭    法  官  蔡玉雪
以上正本證明與原本無異。
如不服本判決應於收受本判決後10日內向本院提出上訴書狀；上
訴書狀應敘述具體理由。未敘述上訴理由者，應於上訴期間屆滿
後20日內向本院補提理由書狀（均須按他造當事人之人數附繕本
）。「切勿逕送上級法院」。
告訴人或被害人對於本判決如有不服，請書具不服之理由狀，請
求檢察官上訴者，其上訴期間之計算係以檢察官收受判決正本之
日期為準。
                                書記官  陳昭穎
中    華    民    國    97    年    3     月    31    日
附錄本案論罪科刑法條全文：
刑法第304條
以強暴、脅迫使人行無義務之事或妨害他人行使權利者，處三年
以下有期徒刑、拘役或三百元以下罰金。
前項之未遂犯罰之。


司法院資訊處製作；財團法人民間司法改革基金會備份。
